臺灣高等法院臺中分院刑事判決　　93年度重上更(二)字第65號
上　訴　人　臺灣彰化地方法院檢察署檢察官
被　　　告　乙○○
　　　　　　甲○○
　　　　　　丙○（原名陳良現）
前列三人共同
選任辯護人　廖瑞鍠律師
　　　　　　吳光陸律師
上列上訴人因偽造文書等案件，不服臺灣彰化地方法院84年度訴
字第763號中華民國85年11月9日、85年12月30日第一審判決（起
訴案號：臺灣彰化地方法院檢察署84年度偵字第242號），提起
上訴，經判決後，由最高法院第二次發回更審，本院判決如左：
    主  文
原判決關於丙○（原名陳良現）部分撤銷。
丙○共同連續行使偽造私文書，足以生損害於他人，處有期徒刑
貳年陸月。偽造之「戊○○」、「己○○」印章各壹枚，及在八
十一年十二月二十日期之「不動產買賣契約書」上所偽造之「戊
○○」、「甲○○」簽名署押各壹枚、「戊○○」印文陸枚，及
在八十二年一月三十日期之「不動產買賣契約書」上所偽造之「
己○○」、「乙○○」簽名署押各壹枚、「己○○」印文伍枚，
均沒收。
其他上訴駁回。
    事  實
一、丙○（原名陳良現）、甲○○、乙○○三人係兄弟關係。陳
    良現曾於民國（下同）七十六年間因犯詐欺罪，經臺灣高等
    法院於八十一年間判決判處有期徒刑三年，經減刑為有期徒
    刑一年六月確定；於七十九年間因犯脫逃罪，經臺灣臺北地
    方法院判處有期徒刑七月，經減刑為有期徒刑三月又十五日
    確定；於七十一年至七十三間因犯詐欺得利罪，經臺灣嘉義
    地方法院於八十三年間判處有期徒刑二年六月，減為有期徒
    刑一年三月，再減為有期徒刑七月又十五日確定；其所犯以
    上三罪，因合於數罪併罰之規定，經臺灣嘉義地方法院於八
    十四年一月六日以該院八十四年度聲字第八號刑事裁定，定
    其應執行刑為有期徒刑二年三月確定，於八十五年一月十九
    日執行完畢（本案不構成累犯）。
二、丙○在臺北市○○路二九號五樓經營「羅斯國際開發股份有
    限公司」，惟因有案在身，且屬拒絕往來戶，乃以乙○○為
    名義負責人，辛○○、蔣安國（現已死亡）均為丙○所僱用
    之員工。丙○因欲向彰化縣溪州鄉農會（下稱溪州鄉農會）
    超額貸款以圖為自己不法之所有，乃與辛○○、蔣安國二人
    ，共同基於行使偽造私文書以向彰化縣溪州鄉農會超額詐貸
    現金之概括犯意，先由丙○於八十一年十一月及十二月間，
    分二次均利用不知情之何立功，以總價金新台幣（下同）八
    千三百六十五萬一千二百元之代價，向案外人己○○購買坐
    落臺北縣林口鄉○○○段頭湖小段二之十四、二之十五、二
    之十六、二之十七號四筆土地（經登記為乙○○名義）；又
    於八十二年五月間，再以甲○○之名義，以總價金七千六百
    餘萬元之代價，另向案外人戊○○購買坐落臺北縣林口鄉○
    ○段中湖小段一、一之一、一之二、一之三、一之四、一之
    五、一之六、一之七號八筆土地（經登記為甲○○名義）。
    其後，丙○即指示蔣安國偽刻己○○、戊○○二人之印章，
    並推由蔣安國、辛○○二人於八十二年四月至六月之間，在
    臺北市○○路二十九號五樓，針對上開土地之買賣，先後分
    別偽造二份不實之不動產買賣契約書，即：（一）就何立功
    與己○○出賣上開土地部分，偽造「不動產買賣契約書」一
    份，將己○○出賣前開土地之買賣價金更改為二億一千三百
    三十六萬一千九百元，買賣日期改為八十二年一月三十日，
    買受人名義書寫為乙○○，並在此份「不動產買賣契約書」
    上，偽造己○○、乙○○之簽名署押各一枚，及以偽造之「
    己○○」印章偽造「己○○」之印文共五枚，並盜用乙○○
    之印章盜蓋乙○○之印文五枚；（二）就甲○○與戊○○買
    賣前開土地部分，偽造「不動產買賣契約書」一份，將土地
    買賣價金更改為一億七千九百十七萬元，買賣日期改為八十
    一年十二月二十日，買賣標的物改為林口鄉○○○○○段一
    、一之一、一之二、一之三、一之四號五筆土地，並在此份
    「不動產買賣契約書」上，偽造戊○○之簽名署押一枚，及
    以偽造之「戊○○」印章偽造「戊○○」之印文共六枚，並
    盜用甲○○之印章盜蓋甲○○之印文五枚。
三、丙○、辛○○、蔣安國等人共同偽造上開二份不動產買賣契
    約書後，丙○、辛○○、蔣安國等人又利用有詐欺犯意聯絡
    之王俊雄、胡冠林（本院前審判刑確定）二人尋找具有自耕
    農身分之人加入溪州鄉農會為會員，以便利用其等之名義貸
    款。嗣王俊雄即找來不知情之呂建穀、陳義鵬、陳漢溪、翁
    潮木、翁潮盈、翁國發、翁潮和、呂信海、詹素貞、王鴻誌
    等十人；胡冠林亦找來不知情之張雲鵬、陳長生、許錦水、
    范循性、王開福、林苞谷等六人，並將其等之戶籍遷至彰化
    縣溪州鄉圳寮村等地，俾使具備申請為溪州鄉農會員（贊助
    會員）之資格，再由王俊雄、胡冠林先後二次，各以集體作
    業方式，將呂建穀等十六人帶往溪州鄉農會辦理手續，使彼
    等分別在會員借款申請書，授信約定書及會員入會申請書等
    多項空白表格內簽名，於辦妥手續後，即分別給予呂建穀等
    十六人二萬元到三萬五千元不等之車馬費以為代價；嗣丙○
    、辛○○、蔣安國等人即以呂建穀等十六人為借款申請人，
    並先後將上開二份偽造之不動產買賣契約書提交溪州鄉農會
    ，供核貸金額之參考，及提供以甲○○、乙○○名義登記之
    前開土地，為溪州鄉農會設定抵押擔保，不知情之甲○○、
    乙○○亦分別擔任上開借貸之連帶保證人，此外，又找來林
    永雄、潘宗道、徐阿木（地院另結）分別擔任上開借貸之連
    帶保證人，丙○、辛○○、蔣安國、王俊雄、胡冠林等人即
    藉此手段遂行詐欺取財，以達分散貸款、集中由丙○使用之
    目的，，丙○、辛○○、蔣安國等人上開偽造私文書並持以
    行使之行為，且足以生損害於溪洲鄉農會、己○○與戊○○
    。溪州鄉農會宋振愷、蘇雅子、廖順一（均因背信罪判刑確
    定）受理申請後，逐層簽報核貸，溪洲鄉農會先於八十二年
    五月二十五日核准貸款給呂建穀、翁潮木、翁潮盈、翁國發
    、翁潮和、呂信海、王鴻誌等七人各一千八百萬元；又於八
    十二年六月十日再核准貸予詹素貞、陳長生、許錦水、范循
    性、王開福、林苞谷、陳義鵬、陳漢溪等八人各一千三百萬
    元，另核貸予張雲鵬一千六百萬元，共計貸出二億四千六百
    萬元，並全部集中在乙○○設於溪州鄉農會之二八四○－八
    帳號之活期存款帳戶代扣利息。於核貸當日，丙○、辛○○
    即持呂建穀等十六人之印章，集中提領所貸款項，隨即分別
    使用乙○○及案外人康碧霞等人名義，以轉帳或匯款方式，
    將所貸得款項匯入何立功、蔡金寶、許子赤、蔣安國及甲○
    ○、乙○○等人之帳戶。
四、丙○、辛○○與蔣國安利用偽造之買賣契約書，及使用人頭
    以所謂分散貸款、集中使用之方式向溪洲鄉農會詐取高額貸
    款，固有為自己不法所有之意圖，施用詐術行騙之行為，然
    溪洲鄉農會之承辦人員仍應本乎職責，就丙○等人所提出貸
    款之相關資料為實質之審查，不當然為其所施用之詐術所欺
    瞞，實際上亦未因其所施詐術而陷於錯誤；丙○最終雖以前
    揭土地為擔保順利借得款項，然其如願借得預期之款項係因
    宋振愷、蘇雅子、廖順一人謀不臧所致（均因背信罪經判刑
    確定），顯然並非丙○等施用詐術之結果，亦即宋振愷、蘇
    雅子、廖順一等人並未因其施用詐術致陷於錯誤，始同意予
    以核貸，丙○等人雖自溪洲鄉農會超額貸得上開借款，彼等
    之詐欺行為，終究未達既遂。嗣至八十三年三月間起，丙○
    （以乙○○名義）即未再繳納每月二百零五萬元之利息，使
    溪州鄉農會受有損害，迄八十四年六月十日貸款期限屆滿，
    仍未償還本金及利息。其後，上開坐落臺北縣林口鄉○○段
    中湖小段一、一之一、一之二、一之三、一之四、一之五、
    一之六、一之七號等八筆土地，經彰化縣溪州鄉農會聲請臺
    灣板橋地方法院八十五年度執字第四五七五號民事執行事件
    執行拍賣，三次拍賣均無人應買，最後由執行債權人即彰化
    縣溪州鄉農會於八十五年十月四日以總價金九千二百零五萬
    元承受。
五、案經法務部調查局彰化縣調查站移送臺灣彰化地方法院檢察
    署檢察官偵查起訴。
    理  由
壹、被告丙○有罪部分：
一、經查被告丙○固對於伊等確有於前開時間，分別提供前揭二
    份「不動產買賣契約書」，及以呂建穀、陳義鵬、陳漢溪、
    翁潮木、翁潮盈、翁國發、翁潮和、呂信海、詹素貞、王鴻
    誌、張雲鵬、陳長生、許錦水、范循性、王開福、林苞谷等
    人名義向彰化縣溪州鄉農會申請貸得前開款項各情，均供承
    不諱，惟矢口否認涉有上開犯行，辯稱：伊為「四維集團」
    之實際負責人，旗下有「羅斯國際開發公司」等七家公司，
    工作甚為忙錄，必需分工，伊之決策僅在決定購地、貸款，
    至於具體事項如何辦理，則由辛○○及蔣安國負責，相關細
    節，伊並不知情，伊未指示辛○○及蔣安國等人偽造己○○
    與戊○○等人之印章，上開二份契約書非伊書寫，自無偽造
    文書可言，又貸款金額若干，係農會依其評估結果決定，買
    賣契約僅供參考，難以買賣契約有所不實，即謂伊涉嫌詐欺
    ，且伊係因另案入監服刑，始無力繳息，而伊之胞弟甲○○
    、乙○○亦為連帶保證人，若伊有心冒貸，不可能連累二位
    胞弟，不能以伊事後未繳利息，即指伊自始有詐欺之意圖云
    云。
二、然查：
（一）被告丙○係於八十一年十一月及十二月間，分二次均利用
      不知情之何立功，以總價金八千三百六十五萬一千二百元
      之代價，向案外人己○○購買坐落台北縣林口鄉○○○段
      頭湖小段二－十四、二－十五、二－十六、二－十七號四
      筆土地；又於八十二年五月間，再以甲○○之名義，以總
      價金七千六百餘萬元之代價，另向案外人戊○○購買坐落
      台北縣林口鄉○○段中湖小段一、一之一、一之二、一之
      三、一之四、一之五、一之六、一之七號八筆土地等情，
      業經證人戊○○、己○○、謝美雲代書、及何立功等人分
      別於法務部調查局彰化縣調查站應訊時及偵查中證述甚詳
      （見調查站卷宗第八四、八五、九一、九二、一○○、一
      ○一、二三三、二三四頁，偵查卷宗第一○○、一○一、
      一○二頁）。被告陳良現嗣後以呂建穀、陳義鵬、陳漢溪
      、翁潮木、翁潮盈、翁國發、翁潮和、呂信海、詹素貞、
      王鴻誌、張雲鵬、陳長生、許錦水、范循性、王開福、林
      苞谷等人為名義借款人，向溪州鄉農會申請貸款，並以前
      開土地（分別登記為乙○○及甲○○之名義）為物上擔保
      時，所提出關於上開土地之不動產買賣契約書均係偽造，
      其中關於何立功與己○○買賣上開土地部分，所偽造之八
      十二年一月三十日期「不動產買賣契約書」一份，係將己
      ○○出賣前開土地之買賣價金更改為二億一千三百三十六
      萬一千九百元，買賣日期改為八十二年一月三十日，買受
      人名義書寫為乙○○，且在此份「不動產買賣契約書」上
      ，偽造己○○、乙○○之簽名署押各一枚，及以偽造之「
      己○○」印章偽造「己○○」之印文共五枚、盜取「乙○
      ○」之印章蓋用「乙○○」之印文共五枚；另就甲○○與
      戊○○買賣前開土地部分，所偽造之八十一年十二月二十
      日期「不動產買賣契約書」一份，係將土地買賣價金更改
      為一億七千九百十七萬元，買賣日期改為八十一年十二月
      二十日，買賣標的物改為林口鄉○○○○○段一、一之一
      、一之二、一之三、一之四號五筆土地，並在此份「不動
      產買賣契約書」上，偽造戊○○、甲○○之簽名署押各一
      枚，又以偽造之「戊○○」印章偽造「戊○○」之印文共
      六枚、盜取「甲○○」之印章蓋用「甲○○」之印文共五
      枚等情，除據被害人己○○及戊○○指證明確外，並經被
      告乙○○、甲○○供述甚詳，且有上開偽造之不動產買賣
      契約書二份在卷足憑（見調查站卷宗第八七、九三頁）。
（二）又被告丙○將前開土地向溪州鄉農會辦理貸款之事交由辛
      ○○、蔣安國二人辦理之後，又要胡冠林、王俊雄二人先
      尋找具有自耕農身分之人加入溪州鄉農會為會員，此後王
      俊雄即找來不知情之呂建穀、陳義鵬、陳漢溪、翁潮木、
      翁潮盈、翁國發、翁潮和、呂信海、詹素貞、王鴻誌等十
      人，胡冠林亦找來不知詐貸與行使偽造私文書之情之張雲
      鵬、陳長生、許錦水、范循性、王開福、林苞谷等六人為
      借款人頭，並先將其等之戶籍遷至彰化縣溪州鄉圳寮村等
      地，俾使具備申請為溪州鄉農會員之資格，此後再由王俊
      雄、胡冠林先後二次，各以集體作業方式，將呂建穀等十
      六人帶往溪州鄉農會辦理手續，使其等分別在會員借款申
      請書，授信約定書、及會員入會申請書等多項空白表格內
      簽名，俟辦妥手續後，即分別給予呂建穀等十六人二萬元
      到三萬五千元不等之車馬費以為代價，此後辛○○、蔣安
      國即以呂建穀等十六人為借款申請人，並先後提供上開二
      份偽造之不動產買賣契約書給溪州鄉農會，作為貸款金額
      之參考與擔保，再找來林永雄、潘宗道、徐阿木分任連帶
      保證人，不知情之被告甲○○、乙○○二人亦分別擔任連
      帶保證人，均到溪州鄉農會辦理對保，使溪州鄉農會於八
      十二年五月二十五日核准貸款給呂建穀、翁潮木、翁潮盈
      、翁國發、翁潮和、呂信海、王鴻誌七人各一千八百萬元
      ，又於八十二年六月十日再核准貸予詹素貞、陳長生、許
      錦水、范循性、王開福、林苞谷、陳義鵬、陳漢溪等八人
      各一千三百萬元，另核貸予張雲鵬一千六百萬元，共計貸
      出二億四千六百萬元，並全部集中在乙○○設於溪州鄉農
      會之二八四○－八號活期存款帳戶代扣利息，於核貸當日
      ，丙○、辛○○即持呂建穀等十六人之印章，集中提領所
      貸款項，隨即分別使用乙○○及案外人康碧霞等人名義，
      以轉帳或匯款方式，將所貸得款項匯入何立功、蔡金寶、
      許子赤、蔣安國及甲○○、乙○○等人之帳戶，嗣至八十
      三年三月間起，丙○以乙○○名義即未再繳納每月二百零
      五萬元之利息等情，亦為被告丙○所是認，並經證人胡冠
      林、辛○○於分別於偵查及本院審理中證述明確（見偵查
      卷第一五○、一五一、二七三頁，本院卷二第四七頁），
      且有呂建穀等十六人之戶籍謄本、溪州農會會員入會申請
      書、借款申請書、擔保放款借據、不動產抵押權設定契約
      書、授信約定書、取款憑條及轉帳支出傳票等影本、資金
      流向明細表等件影本在卷可稽，上情堪以認定。
（三）被告丙○到案後，於檢察官初訊時，已供認：「（貸款的
      人頭）是胡冠林及王俊雄辦的，以前都是我公司員工」、
      「因他二人是公司員工，我只付每人五萬元作為他們二人
      之車馬費」、「（林永雄、潘宗道、徐阿木）是我公司員
      工」、「（買賣契約書上之價款）是（有偽造），因溪州
      鄉農會估好貸款數字之後，再核貸七成，再要求我們補契
      約書，這是一般貸款之習慣，契約書是由蔣安國、辛○○
      處理的．．．．．．」等語（見偵查卷第二八八至二九○
      頁），復於原審法院訊問時供承：「（己○○的章）是我
      們公司刻的」、「（更改契約內容）那是我們作的」（原
      審卷一第八七頁）、「（向己○○購買坐落台北縣林口鄉
      ○○○段頭湖小段二之十四、二之十五、二之十六、二之
      十七號等四筆土地之買賣契約）是在溪州鄉農會貸款評估
      價值時，也就是八十二年四、五月間在台北市○○路二九
      號五樓我公司內（偽造的）」、「（契約上之金額）是我
      叫蔣安國處理的」、「（以甲○○向戊○○買土地之價金
      ）也是在八十二年五、六月間在公司改的」、「（改契約
      時偽造）戊○○、己○○之印章各一顆」（見原審卷一第
      一三○頁）、「（將土地買賣價金變造之事）是我們公司
      蔣安國做的，這件事我知道」各情（見原審卷二第一一九
      頁）。依據被告陳良現之上開供述，係其指示蔣安國、辛
      ○○二人為上開犯行，應無可疑。且本案共犯辛○○於偵
      查中亦供述其係受被告陳良現之指示辦理（見偵查卷宗第
      一五○、一五一頁）。證人胡冠林於偵查中亦證述：「因
      陳良現欲找人頭到農會辦理貸款，託我找人頭，（故幫張
      雲鵬、陳長生、許錦水、范循性、王開福、林苞谷等人遷
      移戶口）」、「（陳良現）前後給我五萬元」云云（見偵
      查卷第二七三頁）。且被告陳良現於八十一年十一月及十
      二月間，係以八千三百六十五萬一千二百元之代價，向案
      外人己○○購買坐落台北縣林口鄉○○○段頭湖小段二之
      十四、二之十五、二之十六、二之十七號四筆土地，另於
      八十二年五月間，係以七千六百餘萬元之代價，另向案外
      人戊○○購買坐落台北縣林口鄉○○段中湖小段一、一之
      一、一之二、一之三、一之四、一之五、一之六、一之七
      號八筆土地，其說明已如前述。其於前開時間，以總價金
      約一億五千萬元所購得之上開土地，於甫購得不久之八十
      二年五、六月間，即持向彰化縣溪州鄉農會貸得二億四千
      六百萬元，且所貸得之款項均歸其支配使用，在此情形，
      被告丙○辯稱其不知偽造不動產買賣契約書超貸之情，孰
      能置信？又證人何立功於偵查中已證述：「他（指陳良現
      ）買土地時錢不足，向我借錢，為保障我權益，才用我名
      義打契約」、「另外蔡金寶也借給陳良現四、五千萬元（
      替陳良現交土地增值稅）」等語（見偵查卷第一○○、一
      ○一頁）。證人蔡金寶於法務部調查局彰化縣調查站應訊
      時及偵查中，亦證述有於八十二年五月二十日貸四千八百
      萬元給乙○○（但依何立功之證述，此人實係陳良現）繳
      納土地增值稅，復於八十二年六月八日又貸五千六百萬元
      給乙○○（但依何立功之證述，此人實係陳良現）週轉（
      其中四千八百餘萬元用供清償林口鄉農會之土地貸款），
      並均由被告乙○○以本案貸款所得之金錢清償上開借貸本
      息各情（見調查站卷第二○九、二一○頁，偵查卷第一四
      六頁）。被告丙○於偵查中，亦坦承其向彰化縣溪州鄉農
      會所貸得之二億四千六百萬元，部分係用於支付當初買土
      地積欠何立功、及蔡金寶之款項（見偵查卷宗第二九
      ○頁）。依據上情，本案被告丙○購買前開土地所支付之
      買賣價金，大部分均係借貸而來，應無可置疑。是被告丙
      ○雖辯稱其為「四維集團」之總裁，旗下有多家公司，僱
      用員工百餘人云云，但其資力究難認屬富裕。且被告丙○
      曾於七十六年間犯詐欺罪，經臺灣高等法院於八十一年十
      月間判處有期徒刑三年，後經減刑減為有期徒刑一年六月
      確定，並於八十二年五月二十七日被發佈通緝；於七十一
      年至七十三間，因犯詐欺得利罪，經臺灣嘉義地方法院檢
      察署於八十二年間起訴，再經臺灣嘉義地方法院通緝到案
      後，於八十三年間以八十三年度訴緝字第三七號刑事判決
      判處有期徒刑二年六月，減為有期徒刑一年三月，再減為
      有期徒刑七月又十五日確定，此有臺灣彰化地方法院檢察
      署刑案資料查註記錄表及臺灣更等法院被告全國前案紀錄
      表在卷可稽，並有臺灣嘉義地方法院八十三年度訴緝字第
      三七號刑事判決書一件在卷足佐（見偵查卷第四二頁）。
      依據上開刑案判決資料，被告丙○在為上開借貸之時，除
      有臺灣嘉義地方法院上開刑事案件待審之外，更因前犯詐
      欺罪，被臺灣高等法院判處有期徒刑三年，後經減刑為有
      期徒刑一年六月確定，亟待入監執行，且於八十二年五月
      二十七日被發佈通緝，隨時均可能被緝獲送監服刑。在此
      情形，被告丙○如何能擔保可以按月繳納每月二百零五萬
      元之利息，及所借貸高達二億四千六百萬元之本金債務？
      其所辯並未違法云云，要屬無稽，難以採信。事證明確，
      被告丙○上開犯行堪以認定。
三、查被告丙○偽造本件土地之買賣契約書，復持以行使，向彰
    化縣溪洲鄉農會詐貸遠高過其土地原有價值之款項，其主觀
    上雖有不法意圖，然農會承辦人員辦理貸款仍應本乎職責，
    就丙○所提出貸款之相關資料為實質之審查，不當然為其所
    施用之詐術所欺瞞，實際上亦未因其所施詐術而陷於錯誤；
    丙○最終雖以系爭土地為擔保順利借得款項，然其如願借得
    預期之款項係因相關承辦人員廖順一、蘇雅子、宋振愷人謀
    不臧所致，顯然並非丙○等施用詐術致陷於錯誤之結果，亦
    即宋振愷、蘇雅子、廖順一等人並未因其施用詐術而陷於錯
    誤，始同意予以核貸，丙○等人雖自溪洲鄉農會超額貸得上
    開借款，彼等之詐欺行為終究未達既遂。核被告丙○所為，
    係犯刑法第二百十六條、第二百十條之行使偽造私文書罪、
    同法第三百三十九條第三項、第一項之詐欺取財未遂罪，公
    訴人未審酌彰化縣溪洲鄉農會承辦人員辦理貸款仍應本乎職
    責，就被告丙○所提出貸款之相關資料為實質之審查，不當
    然為其所施用之詐術所欺瞞，實際上亦未因其所施詐術而陷
    於錯誤一節，逕認被告二人係犯詐欺取財既遂罪，尚有未合
    。被告丙○已著手於詐欺取財犯罪行為之實行而不遂，為未
    遂犯。公訴人另認被告丙○所為係行使變造私文書罪，所引
    起訴法條亦有未洽，應予變更。被告丙○偽刻印章及偽造署
    押、印文等行為，為偽造私文書之階段行為，不另論罪，又
    偽造私文書之低度行為，應為行使偽造私文書之高度行為所
    吸收，而論以行使偽造私文書罪。被告丙○與辛○○、蔣安
    國間，就上開犯行，有犯意之聯絡及行為之分擔，均為共同
    正犯。就其中詐欺部分，胡冠林、王俊雄與其等亦有犯意之
    聯絡，並參與犯罪之實施，亦為共同正犯。其等先後二次行
    使偽造私文書及詐欺取財，各該罪之犯罪構成要件相同，顯
    係基於概括犯意反覆為之，為連續犯，應各以一罪論，並均
    加重其刑。被告丙○所犯上開二罪間，有方法結果之牽連關
    係，應從一重之行使偽造文書罪處斷。原審疏未詳察，以被
    告丙○所為上開行為，尚無任何證據足認其犯罪，遽為被告
    無罪判決之諭知，尚難謂洽，檢察官上訴意旨就此部分指摘
    原判決不當，為有理由，自應由本院將原判決關於被告丙○
    部分撤銷改判。爰審酌被告丙○素行不良，所詐貸之金額高
    達二億元以上，對溪州鄉農會所造成之損害巨大，對社會經
    濟影響非小，及犯罪後態度等一切情狀，量處有期徒刑二年
    六月。偽造之「戊○○」、「己○○」印章各一枚雖未扣案
    ，但不能證明業已滅失而不存在，應依刑法第二百十九條之
    規定宣告沒收。另外在上開八十二年一月三十日期之「不動
    產買賣契約書」上所偽造之「己○○」、「乙○○」簽名署
    押各一枚，及「己○○」印文共五枚，及在上開八十一年十
    二月二十日期之「不動產買賣契約書」上所偽造之「戊○○
    」、「甲○○」簽名署押各一枚，及「戊○○」印文共六枚
    ，亦均依照上開規定宣告沒收。至盜用「乙○○」、「甲○
    ○」印章所蓋於上開不動產買賣契約書上之印文，非屬偽造
    之印文，自不得宣告沒收，附予敘明。
四、公訴人雖認被告丙○等人另偽刻呂建穀等十六人之印章，由
    王俊雄、胡冠林分別騙呂建穀等十六人到農會簽名冒貸借款
    ；呂建穀等十六人於調查站調查時，或於檢察官偵查及原審
    法院審理中，亦均供稱其等係遭王俊雄、呂建穀騙稱拿身分
    證及遷移戶籍到彰化縣溪州鄉，是為了購買土地，彼等不知
    有詐，才交付身分證予王俊雄或呂建穀、印文亦非彼等所有
    云云。然查呂建穀等十六人分別於調查站、及於偵查或原審
    調查中，供稱有收到二萬元至三萬五千元或數千元不等之費
    用，且多供承該借款申請書上借款住址一欄或對保人欄之簽
    名為真正，而其等既未被告丙○等辦理該手續，復附有印鑑
    證明，且該資料之表格，屬放款借據、借款申請書、授信約
    定書、切結書等借貸款項用之定型化文件，均印有「借款」
    或「貸款」等文字，呂建穀等十六人非不識字，衡情其等推
    稱不知簽名係為借貸款項之用，殊難信為真實。其等上開所
    供，應不實在，此外又查無其他積極證據足認被告丙○確有
    此部分之犯行，惟因公訴人認此部分與上開論罪科刑部分有
    裁判上一罪之關係，爰不就此部分另為被告丙○無罪之諭知
    ，併予敘明。
貳、被告甲○○、乙○○無罪部分：
一、公訴意旨略以：丙○（原名陳良現）、甲○○、乙○○兄弟
    （下稱丙○等三人）共同意圖為自己不法之所有，先於八十
    一年十一月間利用不知情之何立功（登記名義人為乙○○）
    向案外人己○○購買坐落臺北縣林口鄉○○○段頭湖小段二
    之一四、二之一五、二之一六、二之一七地號四筆土地，總
    價金為八千三百六十五萬一千二百元，再於八十二年五月間
    ，以被告甲○○名義向案外人戊○○購買坐落臺北縣林口鄉
    ○○段中湖小段一、一之一、一之二、一之三、一之四、一
    之五、一之六、一之七地號計八筆土地，總價金為七千六百
    餘萬元。嗣丙○等三人於八十二年五月間，為向溪州鄉農會
    超額賃款，乃基於概括犯意，連續在不詳地點，先後二次變
    造前開二紙買賣契約書，將與案外人己○○買賣土地之價金
    更改為二億一千三百三十六萬一千九百元，買受人名義改為
    被告乙○○，並偽刻己○○印章蓋用，及將與戊○○買賣土
    地之總價金更改為一億七千九百十七萬元，足以生損害於己
    ○○、戊○○及地政機關登記之正確性。同時，丙○等三人
    與知情之被告胡冠林共謀尋找具有自耕農身分之貸款人頭使
    用，委由被告王俊雄安排不知情之呂建穀、陳義鵬、陳漢溪
    、翁潮木、翁潮盈、翁國發、翁潮和、呂信海、詹素真、王
    鴻誌計十人；被告胡冠林安排不知情之張雲鵬、陳長生、許
    錦水、范循性、王開福、林苞谷計六人（合計共十六人，下
    稱呂建穀等十六人），以購買土地為由，騙取呂建穀等十六
    人之身分資料，並將其戶籍遷至彰化縣溪州鄉圳寮村等地，
    俾使具備申請溪州鄉農會會員之資格，復偽刻渠等之印章，
    再由被告王俊雄、胡冠林先後二次，各以集體作業方式，將
    呂建穀等十六人帶至溪州鄉農會辦理手續，使渠等分別在會
    員借款申請書、授信約定書及會員入會申請書等多項空白表
    格內簽名，辦妥該手續後，分別給予呂建穀等十六人二萬元
    至三萬五千元不等之車馬費。丙○等三人乃以乙○○、甲○
    ○名義，提供上開十二筆土地供設定抵押權擔保，提出上揭
    二紙變造之買賣契約書予溪州鄉農會，供核貸款金額之參考
    ，再與林永雄、潘宗道、徐阿木（均另結）分任保證人，共
    同施用詐術超額貸款，使溪州鄉農會因此陷於錯誤，先於八
    十二年五月二十五日核貸呂建穀、翁潮木、翁潮盈、翁國發
    、翁潮和、呂信海、王鴻誌七人各一千八百萬元；復於同年
    六月十日再核貸予詹素貞、陳長生、許錦水、范循性、王開
    福、林苞谷、陳義鵬、陳漢溪八人各一千三百萬元，另核貸
    予張雲鵬一千六百萬元，共計貸出二億四千六百萬元，並全
    部集中在乙○○設於溪州鄉農會之二八四０－八號活期存款
    帳戶代扣利息，於核貸當日，乙○○即持呂建穀等十六人之
    印章，集中提領所貸款項，分別使用乙○○及案外人康碧霞
    等人名義，以轉帳或匯款方式，將所貸得款項全部匯入何立
    功、蔡金寶、許子亦、蔣安國及甲○○、乙○○等人之帳戶
    ，迄八十三年三月間起，乙○○即未再繳納每月達二百零五
    萬元之利息，使溪州鄉農會受有損害，因認乙○○、甲○○
    涉犯刑法第三百三十九條第一項詐欺罪嫌，及刑法第二百十
    六條、第二百十條、第二百十七條第一項之行使偽造私文書
    罪嫌。
二、按犯罪事實應依證據認定之，無證據不得認定犯罪事實，刑
    事訴訟法第一百五十四條第二項定有明文。次按事實之認定
    ，應憑證據，如未能發現相當證據，或證據不足以證明，自
    不能以推測或擬制之方法，以為裁判基礎；又所謂認定犯罪
    事實之證據，係指足以認定被告確有犯罪行為之積極證據而
    言，而認定犯罪事實所憑之證據，雖不以直接證據為限，間
    接證據亦包括在內，然而無論直接或間接證據，其為訴訟上
    之證明，須於通常一般人均不致有所懷疑，而得確信其為真
    實之程度，始得據以為有罪之認定，倘其證明尚未達到此一
    程度，而有合理懷疑存在時，事實審復已就其心證上理由予
    以闡述，敘明其如何無從為有罪之確信，因而為無罪之判決
    ，尚不得任意指為違法，最高法院分別著有二十九年度上字
    第三一○五號、四十年度台上字第八六號、七十六年度台上
    字第四九八六號判例足資參照。
三、本件公訴人認被告涉犯上開犯行，無非以：被告丙○、胡冠
    林於偵查中之供述，及呂建穀、陳義鵬、陳漢溪、翁潮木、
    翁潮盈、翁國發、翁潮和、呂信海、詹素真、張雲鵬、陳長
    生、許錦水、范循性等十三人證稱受被告王俊雄、胡冠林之
    利用，做為本件之貸款人頭；及戊○○、己○○、謝美雲證
    稱該買賣契約書確經變造等語，並有變造之買賣契約書、戶
    籍謄本、溪州鄉農會會員入會申請書、借款申請書、擔保放
    款借據、不動產抵押設定契約書、授信約定書，及散見於該
    文件之呂建穀等十六人之印文多枚在卷可稽等為其論據。訊
    據被告甲○○、乙○○固均坦承受其兄丙○之邀，前往溪洲
    鄉農會辦理對保手續，惟均堅決否認上開犯行，辯稱：因伊
    等二人之胞兄丙○於八十一、二年間，住華夏、開名車，並
    以八千萬元在臺北市購買大樓供辦公室使用，伊等誤以為其
    經濟情況尚佳，而基於兄弟之情，才將身分資料及印章交給
    丙○開設帳戶，並由丙○保管使用，伊等二人本身係經營其
    他業務，對於買賣土地之事完全不知，更不知不動產買賣契
    約書係屬偽造，且絕無共同詐欺之意圖等語。
四、經查：
（一）被告丙○到案後，於偵審中始終供稱被告甲○○、乙○○
      就本件貸款除對保時有到場外，其餘貸款情事形均未參與
      等語，其於檢察官初訊時，供稱：「（你買林口鄉土地，
      為何登記給甲○○？）當時通緝在身，出面不便，以信託
      登記給甲○○、乙○○」、「（有無經他二人同意？）他
      二人印鑑章在我處，我直接拿去辦登記」、「（買賣契約
      書上之價款）是（有偽造），因溪州鄉農會估好貸款數字
      之後，再核貸七成，再要求我們補契約書，這是一般貸款
      之習慣，契約書是由蔣安國、辛○○處理的．．．．．．
      」等語（見偵查卷第二八八至二九○頁）；於原審法院訊
      問時，供稱：「（己○○的章）是我們公司刻的」、「
     （更改契約內容）那是我們作的」（見原審卷一第八七頁
      ）、「（向己○○購買坐落台北縣林口鄉○○○段頭湖小
      段二之十四、二之十五、二之十六、二之十七號等四筆土
      地之買賣契約）是在溪州鄉農會貸款評估價值時，也就是
      八十二年四、五月間在台北市○○路二九號五樓我公司內
      （偽造的）」、「（契約上之金額）是我叫蔣安國處理的
      」、「（以甲○○向戊○○買土地之價金）也是在八十二
      年五、六月間在公司改的」、「（改契約時偽造）戊○○
      、己○○之印章各一顆」（見原審卷一第一三○頁）、「
      （將土地買賣價金變造之事）是我們公司蔣安國做的，這
      件事我知道」各情（見原審卷二第一一九頁）。依據被告
      陳良現之上開供述，係其指示蔣安國、辛○○二人為上開
      犯行，應可認定。且本案共犯辛○○於偵查中亦供述其係
      受被告陳良現之指示辦理，被告乙○○、甲○○僅有參與
      對保等語（見偵查卷宗第一五○、一五一頁）。證人戊○
      ○、己○○均證稱：未曾與甲○○、乙○○簽過上開二份
      不動產買賣契約書，且亦不認識乙○○等語（見調查站詢
      問筆錄第八四、九一頁）；證人胡冠林於偵查中亦證述：
      「因陳良現欲找人頭到農會辦理貸款，託我找人頭，（故
      幫張雲鵬、陳長生、許錦水、范循性、王開福、林苞谷等
      人遷移戶口）」、「（陳良現）前後給我五萬元」、「（
      當時他們的印章是何人刻的？）是陳良現刻好的」等語（
      見偵查卷第二七三頁）。證人何立功於偵查中亦證述：「
      他（指陳良現）買土地時錢不足，向我借錢，為保障我權
      益，才用我名義打契約」、「另外蔡金寶也借給陳良現四
      、五千萬元（替陳良現交土地增值稅）」等語（見偵查卷
      第一○○、一○一頁）。證人蔡金寶於法務部調查局彰化
      縣調查站應訊時及偵查中，亦證述有於八十二年五月二十
      日貸予四千八百萬元給乙○○（但依何立功之證述，此人
      實係陳良現）繳納土地增值稅，復於八十二年六月八日又
      貸予五千六百萬元給乙○○（但依何立功之證述，此人實
      係陳良現）週轉（其中四千八百餘萬元用供清償林口鄉農
      會之土地貸款），並均由被告乙○○（之帳戶）以本案貸
      款所得之金錢清償上開借貸本息各情（見調查站卷第二○
      九、二一○頁，偵查卷第一四六頁）。被告丙○於偵查中
      ，亦坦承其向彰化縣溪州鄉農會所貸得之二億四千六百萬
      元，部分係用於支付當初買土地積欠何立功、及蔡金寶之
      款項（見偵查卷宗第二九○頁）；佐以證人庚○○於本院
      審理中證稱：伊當時只認識陳良現，但不知道他真實名字
      ，他有用他弟弟的身分證，伊不認識陳良現弟弟，貸款都
      是陳良現、辛○○在辦等語（見本院卷二第六六、六七頁
      ），足認本件違法貸款案確實為被告丙○所主導，而被告
      甲○○、乙○○雖於對保時，曾一同前往溪洲鄉農會辦理
      ，但對於土地買賣契約書為偽造，應不知情。
（二）(1)證人壬○○於本院審理時證稱：「伊八十年至八十三年
      在陳良現開的公司任職」、「公司搬過二、三次，最後一
      次搬到台北市○○○路一號十樓或十一樓，辦公室約一、
      二百坪左右，全新裝潢，有類似電影院的訓練中心」、「
      （公司員工幾人？）在總公司四、五人」，外面房屋仲介
      約有七、八十個業務員」、「（陳良現以何種座車代步？
      ）高級大型賓士車，有二、三部車，最後一次看到的是賓
      士六百的車」、「他在台北市瓏山琳有二間別墅」、「陳
      良現對我們說他叫陳良『裕』、後來才知道他叫陳良現」
      、「（今日在庭的二位被告『甲○○、乙○○』是否在公
      司上班？）沒有」、「（陳良現有無叫你拿過乙○○的存
      摺到銀行辦事？）有，常常」、「（甲○○、乙○○的印
      章、存摺是何人交給你的？）大部分是我上面的經理蔣安
      國交給我，有時比較急是陳良現直接交給我」等語（見本
      院卷一第二三一至二三四頁）。(2)證人丁○○於本院審理
      中證稱：「（辦理過戶時甲○○有無在場？）我去代書那
      裡時甲○○有在場，那次我第一次見到他，以前沒有見過
      他」、「（你有無介紹在場的二位被告與農會的人認識？
      ）沒有，我是介紹辛○○、庚○○、陳良現」、「（你在
      檢察官偵訊時為何說你介紹在場的被告及陳良現與溪州鄉
      農會的人認識？）我是說我介紹辛○○、庚○○、陳良現
      與農會的人認識」、「（在場的兩位被告是否認識？）我
      印象不深刻，不認識」、「（陳良現你是否認識？）認識
      」、「你是否知道陳良現還有其他名字？）陳良鈺」、「
      （你認識陳良現時他告訴你他叫什麼名字？）陳良鈺」、
      「（你有無介紹在場的兩位被告向溪州農會借款？）沒有
      。我是介紹陳良鈺即陳良現」、「（在場的甲○○將土地
      移轉給你？）我是請代書做的，辛○○有拿壹張壹仟二百
      萬元的陳良現的支票給我，後來沒有兌現，農會貸款的利
      息也叫我幫他付」、「（後來土地為何過戶給你？）辛○
      ○說錢沒辦法給我，所以將土地過戶到我名下」、「（辦
      理過戶時甲○○有無在場？）我去代書那裡時甲○○有在
      場，那次我第一次見到他，以前沒有見過他」等語（見本
      院卷一第二四九至二五二頁）。(3)證人庚○○於本院審理
      中證稱：「（你是否認識在場兩位被告乙○○、甲○○？
      ）不認識，我認識他們的哥哥陳良現」、「（在場的二位
      被告甲○○、乙○○有無跟你說要向農會借錢？）沒有」
      、「（你有沒有介紹他們二位〈指乙○○、甲○○〉跟丁
      ○○認識？）沒有」、「（你在原審八十五年十二月十三
      日證稱：『你有看過甲○○其他兩位我都不認識』，其他
      兩位指何人？）我不知道」」、「（其他兩位是不是指這
      兩位『甲○○、乙○○』？）我不曉得，我有事情都是跟
      陳良現、辛○○他們聯絡」、「（你是否今天才看過他們
      兩個？）是今天才看到，我在原審當證人也沒有看過這兩
      個被告」「（你所知道是陳良現要貸款？還是乙○○要貸
      款？）我不知道陳良現真正的身分，他被通緝的事情我也
      不知道，陳良現用他弟弟乙○○的身分證，我不知道他真
      正的名字」、「（丁○○是否經你介紹與辛○○認識？）
      是的，大家都是好朋友」、「（你是否透過辛○○才認識
      陳良現？）是的」、「（你在偵訊時向檢察官說透過辛○
      ○認識乙○○兄弟？）是因當時陳良現都是用他弟弟的身
      分證，當時我不知道陳良現的真實名字。我之前有去過他
      光復南路的公司，我都是與陳良現接觸，不認識他的弟弟
      ，我大概知道公司（名義）負責人是乙○○，陳良現的弟
      弟我都不認識，都是陳良現在處理的」等語（見本院卷二
      第六三至六七頁）。(4)證人辛○○於本院審理中證稱：「
      （向溪州鄉農會接洽貸款的事情你是否知道？你有沒有去
      ？何人與你一起去？過程？）知道。我有去。我是與陳良
      現認識，他說有土地要貸款，而我認識庚○○，庚○○再
      找丁○○，丁○○介紹我們認識溪州鄉農會總幹事，然後
      就辦理土地評估、鑑價貸款的事宜」、「（你有無見過在
      場二位被告陳良裕、乙○○？）沒有」、「（農會貸款撥
      錢下來後你有無到農會？）農會評估後再通知對保，對保
      時在庭二位被告甲○○、乙○○也有去，這是我和他們二
      個第一次見面，然後陳良現辦理設定、質押手續後才撥款
      ，撥款時我有去」、「（撥款時還有幾位到農會去？）我
      、陳良現、庚○○還有代書，其他我不認識。撥款時，資
      料在陳良現那裡，撥款時我與陳良現一起下去，至於陳良
      現如何處理撥下來的款項我不知道」、「（撥款時在場二
      位被告有沒有去？）沒有」、「（陳良現以前在公司叫什
      麼名字？）陳良鈺『金字旁再一個玉山的玉』」、「（你
      是如何認識乙○○、甲○○二個兄弟？）我與他們的哥哥
      熟，我與他們不熟，在辦對保手續時才認識他們二人」、
      「（陳良裕、乙○○二人誰要借錢？）借款時陳良現跟我
      說要借錢」、「（陳良裕、乙○○二人有無說要借錢？）
      沒有」等語（見本院卷二第四六至四九頁）。綜合上開證
      詞以觀，足認被告丙○當時雖已為銀行拒絕往來戶，然仍
      開名車、居華夏，公司外表仍氣派經營，被告乙○○、甲
      ○○雖與其係兄弟至親，然其等非在其公司上班，如被告
      丙○當時未對其等如實告知公司營運狀況，實無憑空臆測
      其等基於兄弟之情提供存摺、印章及參與對保，即必知悉
      被告丙○之公司有經營不善、週轉困難之情形；又被告丙
      ○當時且以「陳良裕」或「陳良鈺」名義，或持「乙○○
      」之身分證與人交往，自易使與其交往之證人於檢調詢問
      作證時，將被告丙○誤為被告乙○○或甲○○，而於筆錄
      為錯誤之記載。再佐以證人丁○○於調查站詢問時證稱：
      伊介紹陳良現與農會總幹事鄭水成、信用部主任廖順一等
      人認識等語（見調查站筆錄第二四三頁），並未提及介紹
      被告乙○○、甲○○與農會之人認識；且證人鄭水成於本
      院前審亦證稱：伊不認識乙○○兄弟等語（見本院更一審
      卷第一二七頁），益足以證明證人丁○○於偵查中證稱：
      曾介紹乙○○等三兄弟與溪州鄉農會總幹事鄭水成人等認
      識（見偵查卷第一四八頁），證人辛○○於偵查中所證：
      經由辛○○之介紹，而認識乙○○兄弟，聽說其等要借錢
      ，又介紹其等認識丁○○等語（見偵查卷第一五一頁），
      均屬錯誤。
（三）綜上所述，被告甲○○、乙○○上開辯解，均堪以採信，
      自不能以其等與被告為兄弟至親，及提供存摺、印章或參
      與貸款之對保，即遽而推測被告甲○○、乙○○有共同謀
      議或參與實施本件偽造文書、詐欺取財之犯行。此外，復
      查無其他任何積極證據足認被告甲○○、乙○○有公訴意
      旨所指之上開犯行。原審綜合全案卷證，為其等二人無罪
      之諭知，並無不當，公訴人上訴意旨就此部分指摘原判決
      不當，為無理由，應予駁回。
五、被告丙○經合法傳喚，無正當理由不當庭，爰不待其陳述逕
    行判決。
據上論斷，應依刑事訴訟法第三百七十一條、第三百六十九條第
一項前段、第三百六十四條、第三百六十八條、第二百九十九條
第一項前段、第三百條，刑法第二十八條、第五十六條、第二百
十六條、第二百十條、第三百三十九條第一項、第三項、第五十
五條、第二百十九條、罰金罰鍰提高標準條例第一條前段，判決
如主文。
本案經檢察官陳珠惠到庭執行職務。
中　　華　　民　　國　　94　　年　　9　　月　 7   　　日
            刑事第十庭  審判長法  官  林  照  明
                              法  官  吳  重  政
                              法  官  唐  光  義
上列正本證明與原本無異。
如不服本判決應於收受送達後十日內向本院提出上訴書狀，其未
敘述上訴之理由者並得於提起上訴後十日內向本院補提理由書（
均須按他造當事人之人數附繕本）。
                              書記官  王  麗  珍
中　　華　　民　　國　　94　　年　　9　　月　16   　　日
附錄條文：
刑法第二百十條：
偽造、變造私文書，足以生損害於公眾或他人者，處五年以下有
期徒刑。
刑法第二百一十六條：
行使第二百十條至第二百十五條之文書者，依偽造、變造文書或
登載不實事項或使登載不實事項之規定處斷。
刑法第三百三十九條第一項：
意圖為自己或第三人不法之所有，以詐術使人將本人或第三人之
物交付者，處五年以下有期徒刑、拘役或科或併科一千元以下罰
金。
以前項方法得財產上不法之利益或使第三人得之者，亦同。
前二項之未遂犯罰之。
                                                    　Ａ
